---
title: "Estadística y Probabilidad Aplicada"
author: "Josue Emmanuel Jauregui Arvilla"
date: "1 de Noviembre de 2025"
output:
html_document:
toc: true          # Activa la tabla de contenido
toc_depth: 3       # Niveles de encabezados que se mostrarán (##, ###, etc.)
toc_float: true    # Hace que el índice flote en la parte lateral (HTML interactivo)
number_sections: true  # Numera las secciones del documento
theme: flatly          # (Opcional) Cambia el tema visual
---

# Introduccion

# Preparacion de datos
```{r}
library(readxl)
library(corrplot)
library(car)
```
```{r}
# marginacion <- read_excel("C:\\Users\\a0487048\\Documents\\TI Josue Documents\\Projects\\Python\\Estadistica_Ciencia_de_Datos\\data\\IMM_2020.xlsx", sheet = "IMM_2020")
marginacion <- read_excel("/Users/jaureperro/PycharmProjects/Estadistica_Ciencia_de_Datos/data/IMM_2020.xlsx", sheet = "IMM_2020")
sapply(marginacion, class)
```

```{r}
marginacion$CVE_ENT <- as.numeric(marginacion$CVE_ENT)
marginacion$CVE_MUN <- as.numeric(marginacion$CVE_MUN)
table(marginacion$CVE_ENT) # Cantidad de municipios por entidad
marginacion
```


# Mostrar el rango, rango intercuantılico, media, mediana y desviacion estandar de las
# nueve variables porcentuales (ANALF, SBASC, OVSDE, OVSEE, OVSAE, OVPT,
# VHAC, PL.5000, PO2SM) de cada uno de las 32 entidades federativas.

```{r}

funciones <- function(x) {
  c(rango = diff(range(x)), iqr = IQR(x), media = mean(x), mediana = median(x), desviacion_estandar = sd(x))
}

res <- aggregate(cbind(ANALF, SBASC, OVSDE, OVSEE, OVSAE, OVPT, VHAC, PL.5000, PO2SM) ~ NOM_ENT, FUN = funciones, data = marginacion)
res

```


# Generar un grafico de correlacion considerando las variables ANALF, SBASC, OVSDE,
# OVSEE, OVSAE, OVPT, VHAC, PL.5000, PO2SM. Discutir lo observado e interpretar.

```{r}
#Obtenemos el dataframe con los valores de las variables
marginacion_filtered <- marginacion[, c("ANALF", "SBASC", "OVSDE", "OVSEE", "OVSAE", "OVPT", "VHAC", "PL.5000", "PO2SM")]

# Matriz de correlacion - Pearson
matriz_correlacion <- round(cor(marginacion_filtered), 2)
matriz_correlacion # Valores de la matriz de correlación

# Grafico de correlación
corrplot(matriz_correlacion)
```

De lo anterior podemos mencionar que viendo la matriz de correlacion no contamos con numeros negativos lo que indica que todas las variables tienen relacion positiva entre si, lo que indica que si una variable aumenta la otra aumenta.

Al observar el diagrama de correlación correspondiente a la variable ANALF (porcentaje de población de 15 años o más analfabeta), se aprecia una correlación positiva significativa con las variables SBASC (porcentaje de poblacion de 15 años o más sin educación básica), OVPT (porcentaje de ocupantes en viviendas particulares habitadas con piso de tierra) y VHAC (porcentaje de viviendas particulares con hacimiento), con coeficientes de 0.78, 0.64 y 0.66, respectivamente.

Esto indica que a medida que aumenta el porcentaje de población sin educación básica, también incrementa el número de personas analfabetas, lo cual es coherente con la relación directa entre el acceso a la educación y el nivel de alfabetización.

Asimismo, la correlación positiva entre ANALF y las variables OVPT y VHAC sugiere que en los contextos donde existe una mayor proporción de personas analfabetas, también tiende a haber más viviendas con condiciones precarias, como pisos de tierra o situaciones de hacinamiento.

Por otra parte, se observa que la variable SBASC (población sin educación básica) presenta una fuerte correlación positiva con la variable PO2SM (porcentaje de población ocupada con ingresos de hasta dos salarios mínimos) de 0.70.

Esta relación indica que en los municipios o entidades donde existe un mayor porcentaje de población con bajo nivel educativo, también tiende a concentrarse una mayor proporción de trabajadores con ingresos bajos. En otras palabras, la falta de educación básica se asocia con menores oportunidades laborales y salarios reducidos.

Por otra parte, se observa que la variable OVSDE (porcentaje de ocupantes en viviendas particulares habitadas sin drenaje ni excusado) presenta una correlación positiva de 0.53 con la variable OVSEE (porcentaje de ocupantes en viviendas particulares habitadas sin energía eléctrica).

Esta relación sugiere que las viviendas que carecen de drenaje y excusado suelen también presentar carencias en el acceso a servicios básicos como la energía eléctrica, lo que refleja una coincidencia de condiciones de rezago habitacional.

En cuanto a la variable OVSAE (porcentaje de ocupantes en viviendas particulares habitadas sin agua entubada), se observan niveles de correlación débiles a moderados, con valores que oscilan entre 0.19 y 0.39 respecto a las demás variables analizadas.

Esto indica que, aunque la carencia de agua entubada puede estar relacionada con otras formas de rezago habitacional o social, dicha relación no es tan fuerte como la observada entre otras variables de servicios básicos.

Otra variable relevante es PL.5000 (porcentaje de población que vive en localidades menores a 5,000 habitantes). En este caso, se observa una correlación positiva con diversas variables de rezago social, entre ellas ANALF (0.45), SBASC (0.60) y PO2SM (0.58).

Estos valores indican que en las localidades con menor número de habitantes tienden a concentrarse mayores proporciones de población analfabeta, personas sin educación básica y trabajadores con ingresos de hasta dos salarios mínimos. En otras palabras, las comunidades más pequeñas muestran una mayor presencia de condiciones de vulnerabilidad educativa y económica, lo cual refleja la desigualdad territorial entre zonas urbanas y rurales.


# Realizar grafico de densidad del Indice de marginacion normalizado (IM N2020) para
# las entidades de Nuevo Leon, Durango, Jalisco, Veracruz y, Chiapas. ¿Que se puede
# concluir respecto a lo observado en los graficos?

```{r}
# Set encoding
Sys.setlocale("LC_CTYPE", "en_US.UTF-8") # Windows

filtro_estados <- marginacion$NOM_ENT %in% c("Nuevo León", "Durango", "Jalisco", "Veracruz de Ignacio de la Llave", "Chiapas")
marginacion_estados <- marginacion[filtro_estados,]
marginacion_estados <- marginacion_estados[order(marginacion_estados$NOM_ENT),]

table(marginacion_estados$CVE_ENT)

aggregate(IMN_2020 ~ NOM_ENT, FUN = length, data = marginacion_estados)

cols <- c("blue", "red", "green", "orange", "purple")
densityPlot(IMN_2020 ~ as.factor(NOM_ENT),
            data = marginacion_estados,
            col = cols,
            main = "Distribución del Índice de Marginación Normalizado (IMN_2020)",
            xlab = "Índice de Marginación Normalizado (IMN_2020)",
            ylab = "Densidad",
            legend = FALSE)
legend("topleft",
       legend = unique(marginacion_estados$NOM_ENT),
       title = "Entidad Federativa",
       col = cols,
       lwd = 2,
       cex = 0.8)

```

Chiapas presenta la distribución más desplazada hacia la izquierda, con un pico principal alrededor de 0.83. Esto indica que la mayoría de sus municipios presentan altos niveles de marginación, siendo la entidad con mayor marginación promedio entre las analizadas.

Veracruz muestra una distribución similar a la de Chiapas, aunque ligeramente más concentrada hacia valores cercanos a 0.82 y 0.87. Esto sugiere que también enfrenta niveles de marginación altos, aunque con una menor intensidad que Chiapas.

Además, se observa que la distribución de Veracruz es bimodal, lo que indica la presencia de dos grupos de municipios con diferentes condiciones socioeconómicas: uno con mayor marginación y otro con menor marginación.

Durango tiene su pico alrededor de 0.87, lo que refleja que la mayoría de sus municipios presentan niveles de marginación intermedios, con algunos municipios más rezagados y otros con mejores condiciones.

Jalisco y Nuevo León concentran sus distribuciones hacia la derecha del eje, con valores cercanos a 0.9 y superiores. Esto indica que son los estados con menores niveles de marginación, es decir, mejores condiciones socioeconómicas. En particular, Jalisco presenta una distribución más concentrada, lo que sugiere menor desigualdad interna entre sus municipios.

Nuevo León, al igual que Veracruz, presenta una distribución bimodal, lo que indica la presencia de dos grupos de municipios con diferentes condiciones socioeconómicas: uno con marginación baja y otro con marginación muy baja.

Esto sugiere que, aunque el estado en general presenta buenas condiciones socioeconómicas, existen diferencias internas leves entre sus municipios.

# Generar una tabla que resuma de las 32 entidades las siguientes cantidades: total de
# poblacion consideradas en cada una de las nueve variables que son base del
# Indice de Marginacion
```{r}

marginacion_poblacion <- marginacion
marginacion_poblacion$ANALF_QTY <- round((marginacion_poblacion$POB_TOT * marginacion_poblacion$ANALF) / 100)
marginacion_poblacion$SBASC_QTY <- (marginacion_poblacion$POB_TOT * marginacion_poblacion$SBASC) / 100
marginacion_poblacion$OVSDE_QTY <- (marginacion_poblacion$POB_TOT * marginacion_poblacion$OVSDE) / 100
marginacion_poblacion$OVSEE_QTY <- (marginacion_poblacion$POB_TOT * marginacion_poblacion$OVSEE) / 100
marginacion_poblacion$OVSAE_QTY <- (marginacion_poblacion$POB_TOT * marginacion_poblacion$OVSAE) / 100
marginacion_poblacion$OVPT_QTY <- (marginacion_poblacion$POB_TOT * marginacion_poblacion$OVPT) / 100
marginacion_poblacion$VHAC_QTY <- (marginacion_poblacion$POB_TOT * marginacion_poblacion$VHAC) / 100
marginacion_poblacion$PL.5000_QTY <- (marginacion_poblacion$POB_TOT * marginacion_poblacion$PL.5000) / 100
marginacion_poblacion$PO2SM_QTY <- (marginacion_poblacion$POB_TOT * marginacion_poblacion$PO2SM) / 100
marginacion_poblacion[, c(1, 2, 5, 6, 18, 7, 19, 8, 20, 9, 21, 10, 22, 11, 23, 12, 24, 13, 25, 14, 26)]

aggregate(cbind(POB_TOT,
                ANALF_QTY,
                SBASC_QTY,
                OVSDE_QTY,
                OVSEE_QTY,
                OVSAE_QTY,
                OVPT_QTY,
                VHAC_QTY,
                PL.5000_QTY,
                PO2SM_QTY) ~ NOM_ENT, FUN = sum, data = marginacion_poblacion) # 2.13 ags repecto al total de la poblacion
```


[//]  # (Utilizando Boxplots, comparar el Índice de Marginación de los estados de Chiapas,)
[//]  # (Guerrero, Nuevo León, Tamaulipas y Durango. Describir lo observado.)
```{r}
# Set encoding
Sys.setlocale("LC_CTYPE", "en_US.UTF-8") # Windows
filtro_estados <- marginacion$NOM_ENT %in% c("Chiapas", "Guerrero", "Nuevo León", "Tamaulipas", "Durango")
marginacion_estados <- marginacion[filtro_estados,]

marginacion_estados[marginacion_estados$NOM_ENT %in% c("Durango"),]

boxplot(IMN_2020 ~ NOM_ENT,
        data = marginacion_estados,
        main = "Distribución del Índice de Marginación",
        xlab = "Entidades Federativas",
        ylab = "Índice de Marginación",
        col = c("red", "blue", "green", "pink", "cyan"))


```

A partir del gráfico de cajas podemos observar que Guerrero es la entidad federativa con el mayor índice de marginación. Esto se evidencia tanto en la posición de la mediana como en el tamaño de la caja, que reflejan una mayor dispersión y un nivel de marginación alto en la mayoría de su población.

Por el contrario, Nuevo León presenta el índice de marginación más bajo (cercano a 1) en comparación con las demás entidades. Esto sugiere que la población del estado goza de mejores condiciones en educación, vivienda, ingresos, servicios básicos y ubicación geográfica.

En el caso de Durango, se observa un índice de marginación predominantemente bajo, aunque existen zonas con niveles medios y altos. Esto se aprecia tanto en la mediana como en la amplitud de la caja. Asimismo, destacan algunos valores atípicos, entre los cuales se encuentra el municipio de Mezquital, con un índice de marginación de 0.44, considerado extremadamente alto en comparación con el resto del estado.

Finalmente, Tamaulipas se posiciona como el segundo estado con menor índice de marginación. Esto se puede observar en el tercer cuartil del gráfico, donde la mediana se sitúa alrededor de 0.88. La mayoría de la población presenta niveles de marginación bajos o muy bajos, aunque existen excepciones en algunos municipios con índices de marginación más altos, como San Nicolás (0.68), Bustamante (0.75) y Miquihuana (0.79).

[//]: # El 30% de un determinado pueblo ve un concurso que hay en television. Desde el
[//]: # concurso se llama por telefono a 10 personas del pueblo elegida al azar. Determinar la
[//]: # probabilidad que, de las 10 personas elegidas:
[//]: # a) Mas de ocho personas este viendo el programa
[//]: # b) Al menos una persona de las diez este viendo el programa

```{r}

p <- 0.3 # 30% de las personas VEN el concurso
n <- 10 # 10 personas elegidas al azar

# Valor esperado
n * p # 3 personas ven el concurso

# P(X > 8) | p = 0.3, n = 10
# P(X > 8) = 1 - P(X <= 8)
# Si lower.tail = FALSE calcula hasta X, en este caso seria q <= 8 si lo dejo en TRUE, si es FALSE hace el complemento
# 1 - pbinom(q = 8, size = n, prob = p, lower.tail = TRUE)
pbinom(q = 8, size = n, prob = p, lower.tail = FALSE)
# La probabilidad de que mas de 8 personas vean el programa de las 10 es de 0.014%

# P(X >= 1) | p = 0.3, n = 10
# P(X >= 1) = 1 - P(X < 1)
# 1-pbinom(q = 0, size = n, prob = p, lower.tail = TRUE)
pbinom(q = 0, size = n, prob = p, lower.tail = FALSE)
# La probabilidad de que al menos de las 10 personas que ven el programa es de 97.17%

```

Se estudia la distribucion de celulas de levadura en 400 cuadrıculas de un hemacitometro.
Este es un aparato semejante al utilizado para hacer los recuentos de las celulas sanguıneas
y de otras estructuras microscopicas suspendidas en lıquidos. ¿Cual es la probabilidad
de encontrar dos celulas en las cuadriculas observadas? Despues de haber muestreado
400 cuadrıculas y contado la cantidad de celulas de levadura en cada una de ellas, se
obtuvo la siguiente tabla de frecuencias:

(a) Calcular el valor esperado de celulas por cuadrıcula E(X)
(b) ¿Cual es la probabilidad de encontrar dos celulas en las cuadriculas observadas?
(c) Calcular la probabilidad de que los conteos de celulas se encuentren entre 3 y 7.

Cantidad de celulas por cuadrıcula Cantidad de cuadriculas observadas
0                                  75
1                                  103
2                                  121
3                                  54
4                                  30
5                                  13
6                                   2
7                                   1
8                                   0


```{r}

# Valor esperado
celulas <- 0:8
cuadriculas <- c(75, 103, 121, 54, 30, 13, 2, 1, 1)


# Aqui obtenemos el valor esperado, esto lo veo como la pregunta, si elijo una cuadricula al azar, cuantas celulas podria encontrar en promedio
valor_esperado <- sum(celulas * cuadriculas) / sum(cuadriculas)
valor_esperado # con esto podriamos decir que podemos encontrar entre 1 y 2 celulas en promedio

# ¿Cual es la probabilidad de encontrar dos celulas en las cuadriculas observadas?
# P (X = 2)
exp(-valor_esperado) * (valor_esperado^2) / (2 * 1)

# la probabilidad de encontrar 2 celulas es del 26.77 %

# Calcular la probabilidad de que los conteos de celulas se encuentren entre 3 y 7.
celulas_3 <- (exp(-valor_esperado) * (valor_esperado^3) / (3 * 2 * 1))
celulas_4 <- (exp(-valor_esperado) * (valor_esperado^4) / (4 * 3 * 2 * 1))
celulas_5 <- (exp(-valor_esperado) * (valor_esperado^5) / (5 * 4 * 3 * 2 * 1))
celulas_6 <- (exp(-valor_esperado) * (valor_esperado^6) / (6 * 5 * 4 * 3 * 2 * 1))
celulas_7 <- (exp(-valor_esperado) * (valor_esperado^7) / (7 * 6 * 5 * 4 * 3 * 2 * 1))
sum(c(celulas_3,celulas_4,celulas_5,celulas_6,celulas_7))
# 26.81 %


```

La longitud X de ciertos tornillos es una variable aleatoria con distribucion normal de
media 30mm y desviacion tıpica 0.2mm. Se aceptan como validos aquellos que cumplen
29.5mm < X < 30.4mm. Calcular las siguientes probabilidades:

(a) Tornillos no aceptables por cortos
(b) Tornillos no aceptables por largos
(c) Tornillos no v´alidos
(d) ¿Cu´al es la probabilidad que de una muestra de 15 tornillos entre 13 y 15 tornillos
resulten v´alidos?

